---
title: "Visualización de datos en una pirámide poblacional"
author: "Miguel Herreros"
date: "2024-12-16"
output: 
  pdf_document:
    extra_dependencies:
      babel: ["spanish"]
      hyperref
---

```{r setup, include=FALSE}
knitr::opts_chunk$set(echo = TRUE)
```

```{r}
library(ggplot2)
library(data.table)
library(stringr)
```

\maketitle

\tableofcontents

# Introducción

En esta práctica vamos a tratar la visualización de datos siguiendo como ejemplo la siguiente pirámide de población.

```{r}
# Creación de un conjunto de datos de ejemplo
data <- data.table(
  Edad = c("0-4", "5-9", "10-14", "15-19", "20-24"),
  Hombres = c(100, 120, 90, 80, 60),
  Mujeres = c(95, 110, 85, 75, 55)
)

# Creación de la pirámide de población
p <- ggplot(data, aes(y = Edad)) +
  geom_bar(aes(x = Hombres, fill = "Hombres"), stat = "identity", position = "identity") +
  geom_bar(aes(x = -Mujeres, fill = "Mujeres"), stat = "identity", position = "identity") +
  scale_fill_manual(values = c("Hombres" = "blue", "Mujeres" = "pink")) +
  labs(title = "Pirámide de Población", x = "", y = "Grupo de Edad") +
  theme_minimal() +
  scale_x_continuous(breaks = seq(-max(data$Mujeres), max(data$Hombres), by = 20), labels = abs(seq(-max(data$Mujeres), max(data$Hombres), by = 20))) +
  geom_text(aes(y = Edad, x = 0, label = Edad), hjust = 0.5, vjust = 0) +
  theme(axis.text.y = element_blank(), axis.ticks.y = element_blank())
p
```

# Contraste

A primera vista lo que más me llama la atención es el poco contraste que hay entre el azul de las barras de la derecha y el negro de las etiquetas, dificultando la lectura de las mismas.

```{r}
p <- ggplot(data, aes(y = Edad)) +
  geom_bar(aes(x = Hombres, fill = "Hombres"), stat = "identity", position = "identity") +
  geom_bar(aes(x = -Mujeres, fill = "Mujeres"), stat = "identity", position = "identity") +
  scale_fill_manual(values = c("Hombres" = "skyblue", "Mujeres" = "pink")) +
  labs(title = "Pirámide de Población", x = "", y = "Grupo de Edad") +
  theme_minimal() +
  scale_x_continuous(breaks = seq(-max(data$Mujeres), max(data$Hombres), by = 20), labels = abs(seq(-max(data$Mujeres), max(data$Hombres), by = 20))) +
  geom_text(aes(y = Edad, x = 0, label = Edad), hjust = 0.5, vjust = 0) +
  theme(axis.text.y = element_blank(), axis.ticks.y = element_blank())
p
```

# Reordenando los grupos de edad.

Tal y como está en el `data.table`, los grupos de edad son cadenas y, por tanto, las ordena lexicográficamente. Sin embargo eso no tiene mucho sentido pues el grupo de $5-9$ años no debería ser el mayor. El paquete `stringr` nos permite crear una columna con el orden de las cadenas pero ordenadas numéricamente en lugar de lexicográficamente.

```{r}
data[, order:= str_order(x = Edad, numeric = TRUE)]
```

Con esta nueva columna podemos ordenar correctamente los grupos de edad.

```{r}
p <- ggplot(data, aes(y = order)) +
  geom_bar(aes(x = Hombres, fill = "Hombres"), stat = "identity", position = "identity") +
  geom_bar(aes(x = -Mujeres, fill = "Mujeres"), stat = "identity", position = "identity") +
  scale_fill_manual(values = c("Hombres" = "skyblue", "Mujeres" = "pink")) +
  labs(title = "Pirámide de Población", x = "", y = "Grupo de Edad") +
  theme_minimal() +
  scale_x_continuous(breaks = seq(-max(data$Mujeres), max(data$Hombres), by = 20), labels = abs(seq(-max(data$Mujeres), max(data$Hombres), by = 20))) +
  geom_text(aes(y = order, x = 0, label = Edad), hjust = 0.5, vjust = 0) +
  theme(axis.text.y = element_blank(), axis.ticks.y = element_blank())
p
```

Como podemos ver, ggplot no está terminando de interpretar bien lo que queremos mostrar. Si quitamos las modificaciones que hemos hecho al gráfico y dejamos los valores por defecto se puede ver bien qué está sucediendo.

```{r}
p <- ggplot(data, aes(y = order)) +
  geom_bar(aes(x = Hombres, fill = "Hombres"), stat = "identity", position = "identity") +
  geom_bar(aes(x = -Mujeres, fill = "Mujeres"), stat = "identity", position = "identity")
p
```

Como podemos ver, al ser `order` una variable numérica nos está haciendo un histograma al uso, con las barras subiendo desde el eje x hasta el valor del "orden" en el eje y. Esto se soluciona fácilmente si simplemente especificamos a R que la variable `order` es categórica.

```{r}
data[, order:= as.factor(order)]
p <- ggplot(data, aes(y = order)) +
  geom_bar(aes(x = Hombres, fill = "Hombres"), stat = "identity", position = "identity") +
  geom_bar(aes(x = -Mujeres, fill = "Mujeres"), stat = "identity", position = "identity") +
  scale_fill_manual(values = c("Hombres" = "skyblue", "Mujeres" = "pink")) +
  labs(title = "Pirámide de Población", x = "", y = "Grupo de Edad") +
  theme_minimal() +
  scale_x_continuous(breaks = seq(-max(data$Mujeres), max(data$Hombres), by = 20), labels = abs(seq(-max(data$Mujeres), max(data$Hombres), by = 20))) +
  geom_text(aes(y = order, x = 0, label = Edad), hjust = 0.5, vjust = 0) +
  theme(axis.text.y = element_blank(), axis.ticks.y = element_blank())
p
```

# Retocando Ejes

El rango de las edades no hace falta tenerlo en el gráfico, es muy fácil de ver si las etiquetas están en el eje y, dejando así espacio en el gráfico para etiquetar cada grupo con otro tipo de información que pueda ser útil. Por ejemplo, el porcentaje de personas de cada género en cada grupo.

Además, también se ha añadido un título descriptivo a la leyenda.

```{r}
total_population = sum(data[, Hombres]) + sum(data[, Mujeres])
data[, ratiosHombres := Hombres / total_population]
data[, ratiosMujeres := Mujeres / total_population]
data[, percentHombres := paste(as.character(round(ratiosHombres*100, digits = 2)), "%")]
data[, percentMujeres := paste(as.character(round(ratiosMujeres*100, digits = 2)), "%")]
p <- ggplot(data, aes(y = order)) +
  geom_bar(aes(x = Hombres, fill = "Hombres"), stat = "identity", position = "identity") +
  geom_bar(aes(x = -Mujeres, fill = "Mujeres"), stat = "identity", position = "identity") +
  scale_fill_manual(values = c("Hombres" = "skyblue", "Mujeres" = "pink"), name="Género") +
  labs(title = "Pirámide de Población por Género", x = "Número de personas", y = "Grupo de Edad") +
  theme_minimal() +
  scale_x_continuous(breaks = seq(-max(data$Mujeres), max(data$Hombres), by = 20), labels = abs(seq(-max(data$Mujeres), max(data$Hombres), by = 20))) +
  scale_y_discrete(breaks = data$order, labels = data$Edad) +
  geom_text(aes(y = order, x = Hombres -15, label = percentHombres), hjust = 0.5, vjust = 0.5, size = 3) + 
  geom_text(aes(y = order, x = -Mujeres + 15, label = percentMujeres), hjust = 0.5, vjust = 0.5, size = 3)
  
p
```
